【裁判字號】    97,上,618
【裁判日期】    971119
【裁判案由】    損害賠償
【裁判全文】
臺灣高等法院民事判決                   97年度上字第618號
上  訴  人  丙○○
訴訟代理人  林振煌律師
被 上訴 人  乙○○
            甲○○
共      同
訴訟代理人  廖珠蓉律師
上列當事人間損害賠償事件，上訴人對於中華民國97年5月27日
臺灣臺北地方法院96年度訴字第9303號第一審判決提起上訴，本
院於97年11月5日言詞辯論終結，判決如下：
    主  文
上訴駁回。
第二審訴訟費用由上訴人負擔。
    事實及理由
一、本件上訴人起訴主張：被上訴人招募親友加入其發起之互助
    會，惟竟惡性倒會，致會員蒙受損失，被上訴人之行為已遭
    鈞院刑事庭以76年度上訴字第320號判決有罪確定。被上訴
    人為圖減刑，乃與上訴人簽署保款合約書（下稱系爭合約書
    ），雙方約定以新台幣（下同）207,100元分期攤還，利率
    9.5%，不受時空限制，被上訴人並放棄先訴抗辯權，若有爭
    議同意由原法院管轄，且被上訴人若違約則須賠償上訴人20
    倍之損害賠償金。詎被上訴人未依約履行，經兩造於95年12
    月28日至台北縣蘆洲市公所調解委員會調解並經上訴人多次
    催告，被上訴人均無回應。嗣上開本金雖獲清償，然多年之
    追償，致上訴人付出高額追債成本，爰依系爭合約書之約定
    ，請求被上訴人給付上訴人207,100元之20倍即4,142,000元
    ，及自95年12月28日起至清償日止，按年息9.5%計算之利息
    等語。
二、被上訴人則以：被上訴人已無積欠上訴人任何債務，縱認被
    上訴人對上訴人仍負有債務，惟系爭合約書係在74年簽訂，
    依系爭合約書所載第1期為74年8月15日，被上訴人已繳納3
    期，自74年11月15日起未繳納，則上訴人之違約金請求權，
    可行使之日應為74年11月16日，上訴人之請求權已罹於15年
    時效消滅。又有關系爭合約書損害賠償之約定，應屬違約金
    之性質，20倍之約定實屬過高，應予酌減等語，資為抗辯。
三、本件經原法院判決駁回上訴人之訴。上訴人不服原判決，上
    訴聲明為：（一）原判決廢棄；（二）被上訴人應連帶給付
    上訴人4,142,000元及自95年12月28日起至清償日止，按年
    息9.5%計算之利息。被上訴人則答辯聲明：上訴駁回。
四、兩造不爭執之事項：（本院卷第43頁、第49頁、第55頁）
（一）系爭合約書上之簽名為被上訴人所簽。
（二）上訴人已執行受償金額為427,126元
五、本件爭點：（本院卷第43頁背面）
（一）本件違約金請求是否罹於時效而消滅？
（二）本件違約金約定是否過高，是否應予酌減？
      爰述之如下：
（一）本件違約金請求是否罹於時效而消滅？
  １、按「請求權，因15年間不行使而消滅。但法律所定期間較
      短者，依其規定。」、「消滅時效，自請求權可行使時起
      算。」民法第125條、第128條前段分別定有明文。又雙方
      約定違約金之債權，於約定之原因事實發生時，即已獨立
      存在（最高法院42年台上字第497號判例意旨參照），是
      違約金債權人於債務人不履行債務時即得請求債務人給付
      違約金，斯時，時效即已開始起算。
  ２、經查：
    (1)被上訴人因積欠上訴人上開債務，嗣未依約履行，依系爭
      合約書第2條約定視同全數到期。上訴人因而於76年間向
      臺灣彰化地方法院（下稱彰化地院）聲請核發支付命令，
      請求被上訴人連帶給付上訴人199,920元及自75年2月15日
      起至清償日止，按年息4.875%計算之利息，並經彰化地院
      核發76年度促字第864號支付命令，此有彰化地院91年12
      月13日彰院松執丁90年執字第8259號債權憑證可按（本院
      卷第39頁）。嗣上訴人於95年間執上開債權憑證聲請執行
      被上訴人乙○○財產，經彰化地院民事執行處以95年執字
      第24814號強制執行程序實施分配，上訴人計受償427,126
      元等情，有上訴人之存摺可憑（本院卷第84頁），且為兩
      造所不爭執。上訴人雖主張：依系爭合約書之約定，被上
      訴人應給付之利息為按期計息9.5%，則以尚未清償之199,
      920元計算，被上訴人自75年2月15日起至受償之96年8月9
      日止，被上訴人應給付之利息為398,046元，依民法第323
      條規定，被上訴人實際上僅清償本金29,080元等語，惟依
      上開支付命令所載，上訴人請求之利息係以4.875% 計算
      ，且上訴人於原審審理亦不爭執於上開強制執行程序中，
      其本金、利息業已受償完畢之事實（原審卷第79頁背面）
      ，故上訴人前開之主張，自難遽採。況上訴人請求被上訴
      人連帶給付如其聲明所示金額，係以系爭合約書有關損害
      賠償（違約金）之約定為其請求權基礎，是縱有上訴人主
      張本金尚未清償完畢乙事，亦與上訴人基於上開請求權基
      礎，請求被上訴人連帶給付如其聲明所示之違約金，別為
      二事，附此敘明。
    (2)系爭合約書係訂立於74年4月1日，依該合約書第1條、第2
      條第1項所載，被上訴人計欠上訴人207,100元，原應自74
      年8月15日起，按月於每月15日給付2,300元，迄本息付清
      為止（原審卷第11頁），而依前揭支付命令所載，被上訴
      人請求上訴人給付之本金為199,920元，可知，被上訴人
      僅繳納3期又280元之金額（計算式：207,100元-199,920=
      7,180元；7,180元2,300元=3期又280元），是被上訴人
      自74年11月15日起即未依約繳納，則依上開１之說明，上
      訴人關於違約金請求權可行使之日為74年11月16日，即違
      約金請求權自斯時開始起算，又違約金請求權時效為15年
      ，是至89年11月15日止，該時效即已完成。然上訴人遲至
      96年10月29日始向原法院提起本件訴訟請求給付上開之違
      約金，亦有原法院之收狀戳可按（原審卷第4頁），故上
      訴人之違約金請求權，顯已逾15年之請求權時效。
    (3)上訴人於本院另請求傳訊證人朱欽榮證明於83年間上訴人
      曾委託其處理被上訴人積欠上開款項及被上訴人有部分清
      償之事（本院卷第43頁背面），以證明本件有「請求」及
      「承認」之時效中斷事由。惟：
    上訴人縱有委託該證人向被上訴人請求給付前開違約金之
      事，然依民法第130條之規定，上訴人並未於請求後6個月
      內起訴，該時效仍視為不中斷。
    民法第129條第1項第2款所謂之「承認」乃債務人向請求
      權人表示認識其請求權存在之觀念通知，僅因債務人一方
      行為而成立。本件被上訴人否認有上訴人主張上開「承認
      」之事由，辯以：83年間，被上訴人若有一部清償之事實
      ，則於90年上訴人聲請強制執行之金額即應扣除，惟強制
      執行之金額仍係74年之金額，自無一部清償亦無承認之可
      能等語，且觀之前開支付命令，上訴人係針對前揭款項之
      本金及利息而為請求，非請求被上訴人給付違約金，是被
      上訴人縱有如上訴人所主張部分清償之事，亦係清償前揭
      之本金或利息，核與本件上訴人請求之違約金無關，則依
      前開有關「承認」之說明，自難認被上訴人有所謂「承認
      」之時效中斷事由。
    準此，本院自無傳訊證人朱欽榮到庭作證之必要。
    (4)至於上訴人主張其於95年12月28日曾申請台北縣蘆洲市公
      所調解委員會調解或於96年間向臺灣桃園地方法院聲請對
      被上訴人核發支付命令等情，縱係屬實，亦均係於上開請
      求權時效消滅後所為，仍不發生中斷時效之效果。
    (5)從而，上訴人基於系爭合約書之約定請求如其聲明所示之
      違約金，早已逾15年，且無時效中斷事由，上訴人上開請
      求權顯已罹於時效而消滅。
（二）本件違約金約定是否過高，是否應予酌減？
      如上所述，本件違約金債權已罹於時效而消滅，是本院自
      無再論述本項爭點（違約金之約定是否過高）之必要，併
      此敘明。
六、綜上所述，上訴人依系爭合約書之約定，請求被上訴人連帶
    給付上訴人207,100元之20倍即4,142,000元，及自95年12月
    28日起至清償日止，按年息9.5%計算之利息，為無理由，不
    應准許。原審為上訴人敗訴之判決，依法並無不合。上訴意
    旨指摘原判決不當，聲明廢棄改判，為無理由，應予駁回。
七、本件事證已臻明確，兩造其餘之攻擊、防禦方法核與判決結
    果不生影響，爰毋庸一一論述，併此敘明。
八、據上論結，本件上訴為無理由，依民事訴訟法第449條第1項
    、第78條，判決如主文。
中    華    民    國    97    年    11    月    19    日
                    民事第十二庭
                        審判長法  官  陳駿璧
                              法  官  王麗莉
                              法  官  陳邦豪
正本係照原本作成。
如不服本判決，應於收受送達後20日內向本院提出上訴書狀，其
未表明上訴理由者，應於提出上訴後20日內向本院補提理由書狀
（均須按他造當事人之人數附繕本）上訴時應提出委任律師或具
有律師資格之人之委任狀；委任有律師資格者，另應附具律師資
格證書及釋明委任人與受任人有民事訴訟法第466條之1第1項但
書或第2項（詳附註）所定關係之釋明文書影本。
中    華    民    國    97    年    11    月    19    日
                              書記官  李佳樺
附註：
民事訴訟法第466條之1（第1項、第2項）：
對於第二審判決上訴，上訴人應委任律師為訴訟代理人。但上訴
人或其他法定代理人具有律師資格者，不在此限。
上訴人之配偶、三親等內之血親、二親等內之姻親，或上訴人為
法人、中央或地方機關時，其所屬專任人員具有律師資格並經法
院認為適當者，亦得為第三審訴訟代理人。


司法院資訊處製作；財團法人民間司法改革基金會備份。
